【裁判字號】    96,上訴,2538
【裁判日期】    970317
【裁判案由】    偽造文書等
【裁判全文】
臺灣高等法院高雄分院刑事判決        96年度上訴字第2538號
上  訴  人
即  被  告  戊○○
上列上訴人因偽造文書等案件，不服臺灣高雄地方法院96年度訴
字第783 號中華民國96年7 月31日第一審判決（起訴案號：臺灣
高雄地方法院檢察署95年度偵字第11565 號、第17039 號），提
起上訴，本院判決如下：
    主  文
原判決關於戊○○部分撤銷。
戊○○犯詐欺取財罪，處有期徒刑壹年陸月，減為有期徒刑玖月
；扣案之汽車複製鑰匙壹支、搖控器壹個，均沒收。又共同犯偽
造私文書罪，處有期徒刑壹年，減為有期徒刑陸月；扣案之英文
字母及數字字體模具玖拾個、鐵鎚貳支、固定夾貳支、鈑金磨具
壹個、鐵板拋光磨具壹個、照明燈貳個、固定扳手柒支、起子參
支、Ｔ字型扳手貳支、記有車身號碼015685之紙條壹張，均沒收
。應執行有期徒刑壹年貳月，扣案之汽車複製鑰匙壹支、搖控器
壹個、英文字母及數字字體模具玖拾個、鐵鎚貳支、固定夾貳支
、鈑金磨具壹個、鐵板拋光磨具壹個、照明燈貳個、固定扳手柒
支、起子參支、Ｔ字型扳手貳支、記有車身號碼015685之紙條壹
張，均沒收。
    事  實
一、緣甲○○所有車牌號碼3S-7586 號三菱牌白色自小客車（車
    身號碼J0000000、引擎號碼4G18J011361 ，下稱Ａ車），於
    民國94年11月間在屏東縣枋寮鄉省道台1 線因車禍撞毀，經
    委託乙○○拖往屏東縣枋寮鄉○○村○○ ○○道旁之將士汽
    車保養廠維修，戊○○於95年4 月12日在將士汽車保養廠得
    知上情，竟意圖為自己不法之所有，基於詐取財物及竊取他
    人財物之犯意，先向乙○○佯稱有多部中古同款流當車可以
    出售供其更換零件，經乙○○允諾，戊○○乃於95年4 月14
    日13時15分許，至高雄縣大寮鄉○○○路354 號來來租車行
    ，向丙○○租用同廠牌、型式與顏色之車牌號碼5350-ME 號
    自小客車（車身號碼J50A893A、引擎號碼4G18J079630 ，下
    稱Ｂ車），改懸掛3S-7586 號車牌後駛至屏東縣枋寮鄉○○
    路1 號，向乙○○佯稱Ｂ車係向銀行購買之流當權利車，並
    出示Ｂ車之5350-ME 車牌及行車執照，表示願以新臺幣（下
    同）100,000 元出售，俾拆解零件更換以修復Ａ車，致乙○○誤信Ｂ車有正當來源，因而陷於錯誤，當場交付30,000元
    ，並約定由戊○○負責修復Ａ車後再收尾款；戊○○因95年
    4 月15日11時15分許已將Ｂ車歸還，為便利行竊，乃於95年
    4 月19日15時10分許，囑不知情之蘇婷婷出面再次向丙○○
    租用Ｂ車，並於同日20時歸還以前，乘機複製Ｂ車鑰匙1 支
    及搖控器1 個，交予化名「陳振岳」（真實姓名年籍不詳）
    之成年男子，並與之基於竊取他人財物之犯意聯絡，推由「
    陳振岳」於95年4 月20日凌晨至高雄縣大寮鄉○○○路354
    號來來租車行對面，以複製鑰匙及搖控器開啟車門、發動引
    擎之方法，竊取丙○○所有Ｂ車得逞，得手後，由「陳振岳
    」將Ｂ車停放在將士汽車保養廠旁之空地。
二、戊○○經「陳振岳」通知後，隨即於95年4 月20日7 時許與
    丁○○（已判刑確定）商討以拆Ｂ車零件之方式維修Ａ車，
    惟評估後，認為以俗稱「借屍還魂」方式，即將Ｂ車之引擎
    號碼與車身號碼，打造為Ａ車之引擎號碼與車身號碼後，再
    將Ａ車之車牌改掛於打造後之Ｂ車上，使Ｂ車得以Ａ車名義
    銷贓之手法，較為便捷，兩人另行基於偽造私文書之犯意聯
    絡，約定由戊○○提供相關號碼資料、丁○○則負責偽造引
    擎號碼及車身號碼，丁○○乃於當天另邀有犯意聯絡之板金
    師傅洪一富（已判刑確定）加入，於當天10時在將士汽車保
    養廠會合後，將Ｂ車駛往屏東縣枋寮鄉○○村○○路251 巷
    6 號金吉利汽車保養廠，以1,500 元之代價向不知情之黃聖
    位借用保養廠，由丁○○將Ｂ車之水箱拆卸，再由洪一富接
    續以自備字模工具將Ｂ車之車身號碼及引擎號碼磨滅，重新
    打造與Ａ車相同之車身號碼與引擎號碼。嗣因丙○○以Ｂ車
    失竊報案，經警循線於95年4 月20日12時許，在金吉利汽車
    保養廠內當場查獲，並扣得戊○○所有之Ｂ車汽車複製鑰匙
    （含搖控器1 個）1 支、記有車身號碼015685之紙條1 張；
    丁○○所有之照明燈1 個、固定扳手7 支、起子3 支、T 字
    型扳手2 支；洪一富所有之英文字母及數字字體模具90個、
    鐵鎚2 支、固定夾2 支、鈑金磨具1 個、鐵板拋光磨具1 個
    、照明燈1 個；丙○○所失竊惟懸掛3S-7586 號自小客車1
    輛（原車牌號碼為5350-ME ，引擎號碼已打造為4G18J01136
    1 號、車身號已打造為J0000000號）、甲○○所有3S-7586
    號車牌2 面。
三、案經丙○○訴由高雄縣政府警察局報告臺灣高雄地方法院檢
    察署檢察官偵查起訴。
    理  由
一、按被告以外之人於審判外之言詞或書面陳述，除法律有規定
    者外，不得作為證據；刑事訴訟法第159 條第1 項固定有明
    文。惟被告以外之人於審判外之陳述，雖不符同法第159 條
    之1 至之4 之規定，而經當事人於審判程序同意作為證據，
    法院審酌該言詞陳述或書面陳述作成時之情況，認為適當者
    ，亦得為證據；刑事訴訟法第159 條之5 亦有明文。本件證
    人丙○○、乙○○、蘇婷婷於警詢及偵查中之證述、共同被
    告丁○○、洪一富於警詢及偵查中之證述，雖為審判外之陳
    述而屬傳聞證據，暨其他具有傳聞性質之文書資料，公訴人
    及被告於原審及本院均表示同意作為證據。本院審酌以上言
    詞陳述及文書資料作成時之情況，核無違法取證或其他瑕疵
    ，認為以之作為證據為適當，自得作為證據，合先敘明。
二、訊據上訴人即被告戊○○（下稱被告）坦承為詐騙許正輝有
    權利車可供Ａ車修換零件，先向丙○○租用Ｂ車取信許正輝
    致其交付30,000元，復竊取Ｂ車以供修車之事實，核與：(一)
    丙○○所稱：戊○○曾以蘇婷婷名義租車兩次，時間分別為
    95年4 月10日15時30分起至同日19時，及95年4 月14日13時
    15分起至同年月15日11時15分止；第3 次雖由蘇婷婷出面承
    租，戊○○未出面，但時間為95年4 月19日15時10分起至同
    日20時止，每次同樣都是租5350-ME 號自小客車（即Ｂ車）
    ；竊車之人應該曾經租過Ｂ車，因Ｂ車裝有暗鎖，尋獲時暗
    鎖並沒有被拔掉或毀損痕跡；查獲之鑰匙及搖控器是複製的
    （95年偵字第17039 號之警卷第82至84頁、95偵字第11565
    號偵查卷第68、105 、106 頁）；(二)蘇婷婷所稱：租用Ｂ車
    是因戊○○的駕照被吊銷；租車後都是戊○○開走（95年偵
    字第11565 號卷第118 、119 頁）；(三)乙○○所稱：我95年
    4 月12日在將士汽車保養廠遇到戊○○，他說手上有好幾部
    權利車；戊○○說可拆零件來修車，95年4 月14日下午有牽
    車給我看；戊○○從頭到尾都說是權利車；說他有在經營買
    賣中古流當車，有好幾部白色三菱流當車，問我是否要買來
    更換撞毀部分；有提出Ｂ車原來車牌5350-ME 號、行車執照
    ，說要賣100,000 元，我有給他30,000元當作訂金（95年偵
    字第17039 號之警卷第98至102 頁、95偵字第11565 號偵查
    卷第71頁、原審卷第76頁）；均相符合。復有車輛失竊證明
    單、贓物認領保管單、租車契約書在卷可稽，並扣得戊○○
    所有之汽車複製鑰匙1 支、含搖控器1 個，及查獲丙○○所
    有懸掛3S-7586 號自小客車1 輛（原車牌號碼為5350-ME ，
    引擎號碼已打造為4G18J01136 1號、車身號已打造為J00000
    00號）、甲○○所有3S-7586 號車牌2 面可資佐證。被告此
    部分之自白應與事實相符，應可採信，罪證明確，被告詐欺
    及竊盜之犯行洵堪認定。
三、訊據被告雖否認有偽造引擎號碼及車身號碼之犯行，辯稱：
    那是丁○○自己的意思，我並沒有參與，也與我無關云云。
    經查：
  (一)丁○○係由被告通知，纔知Ｂ車已經停在將士汽車保養廠旁
    ，當時車上除鑰匙及搖控器外，並留有要偽造之引擎號碼及
    車身號碼，因被告指使丁○○找人處理將引擎號碼及車身號
    碼磨掉再打造之工作，丁○○纔與洪一富會合後將Ｂ車開往
    金吉利汽車保養廠，並依指示進行引擎號碼及車身號碼之偽
    造等情，業據丁○○供證綦詳（95偵字第11565 號之警卷第
    3 、4 頁、偵查卷第4 、24、74頁；原審卷第29、30頁；本
    院卷第43、44頁）。且與洪一富供證：丁○○說有部權利車
    要磨掉並打造引擎號碼及車身號碼，並載我去金吉利保養廠
    ，丁○○先動手將該車的引擎室水箱卸下，然後交給我寫有
    4G18J011361 號引擎號碼及J0000000號車身號碼的紙條，叫
    我照這兩個號碼分別打造（95偵字第11565 號之警卷第19至
    21頁、偵查卷第5 、25頁；原審卷第30頁），互核兩人供證
    情節相符。丁○○如未受被告通知及指示，焉有可能知悉Ｂ
    車已經停放在將士汽車保養廠旁？若被告未留下鑰匙及字條
    ，丁○○焉有可能當天早上即找洪一富，並將Ｂ車開到金吉
    利保養廠，順利進行磨掉並打造引擎號碼及車身號碼偽造之
    工作？足見被告始終掌控始末進度，並由其分配各項工作，
    否則豈會毫無中斷而作業流暢？所辯要屬事後飾卸之詞，無
    可採信。至於丁○○於本院雖稱乙○○應該瞭解此事，然此
    係屬其個人主觀上之推測，且與被告供認乙○○受其詐欺及
    Ｂ車係竊盜取得之內容有所不符，自不可採，應併敘明。
  (二)復有被告所有之汽車複製鑰匙（含搖控器1 個）1 支、記有
    車身號碼015685之紙條1 張；丁○○所有之照明燈1 個、固
    定扳手7 支、起子3 支，T 字型扳手2 支；洪一富所有之英
    文字母及數字字體模具90個、鐵鎚2 支、固定夾2 支、鈑金
    磨具1 個、鐵板拋光磨具1 個、照明燈1 個扣案可資佐證。
    且查獲時，丙○○所有原車牌號碼5350-ME 號之自小客車，
    其引擎號碼已被打造為4G18J011361 號、車身號已被打造為
    J0 000000 號之事實，有照片在卷可佐（95偵字第17039 號
    之警卷第78、80、81、104 頁）。依洪一富所述其偽造車身
    號碼及引擎號碼之方法，係使用扣案工具將要變造的號碼打
    入覆蓋原來的號碼，然後再將原來的號碼磨掉，在磨的時候
    會磨到後來打入的號碼，再重複打入變造號碼，一直重複這
    個動作，直到原來的號碼都不見，剩下變造的號碼造完成，
    防火牆車身號碼還在打印中（95偵字第11565 號之警卷第22
    頁），足認其手法係將原號碼磨滅，另打造出新號碼，而具
    有創設性無訛。按汽車車身號碼、引擎號碼係汽車製造廠商
    出廠之標誌，乃表示一定用意之證明，依刑法第220 條第1
    項規定，應以私文書論。倘將汽車上原有之車身號碼、引擎
    號碼磨滅，再打造另一號碼，乃具有創設性，應屬偽造。監
    理機關管理汽、機車，係以車輛之牌號及車身號碼、引擎號
    碼為依據，所登載內容，係記載某號車牌配屬某號車身號碼
    、引擎號碼，此乃公知事實，改造車身號碼、引擎號碼之結
    果，顯然妨害監理機關對車輛之管理，自足以生損害於公路
    主管機關之管理及製造廠商之信譽，應論以同法第210 條之
    偽造私文書罪（最高法院90年度台上字第3322號判決參照）
    。故被告另有偽造私文書之罪證明確，犯行洵堪認定。
四、核被告竊取丙○○所有之Ｂ車，所為係犯刑法320 條第1 項
    竊盜罪；被告以Ｂ車來源正當可供換修Ａ車零件向乙○○詐
    騙30,000元，所為係犯刑法第339 條第1 項詐欺取財罪；被
    告以磨滅重行打造方法偽造Ｂ車之車身號碼、引擎號碼，所
    為係犯刑法第220 條第1 項、第210 條偽造私文書罪，公訴
    人認係犯變造私文書罪，尚有未合，因仍適用同一法條，無
    庸變更起訴法條。被告與「陳振岳」就竊盜部分；被告與丁○○、洪一富就偽造私文書部分，分別有犯意聯絡及行為分
    擔，均為共同正犯。被告所犯竊盜罪及詐欺取財罪間，有方
    法目的關係，為修法前之牽連犯。而被告在同一處所先後偽
    造車身號碼及引擎號碼，在時間差距上尚稱密切，應屬單一
    犯意所為數個舉動之接續執行，而包括評價為接續犯之一行
    為，較為合理。又被告竊車原意僅在拆解零件更換，嗣因費
    時不便，始起意偽造引擎號碼及車身號碼，已據被告在原審
    供明（原審卷第86頁），是其後偽造私文書之行為，應係另
    行起意，公訴意旨認被告所犯以上三罪間，均有方法目的之
    牽連關係，尚有未洽。查被告行為後，刑法於94年2 月2 日
    經總統令修正公布，於95年7 月1 日施行，其中：(一)刑法第
    320 條第1 項竊盜罪、第339 條第1 項詐欺取財罪之法定刑
    有罰金刑部分，依修正前之規定：「罰金：（銀元）1 元以
    上」，修正後之刑法第33條第5 款則規定：「罰金：新臺幣
    1,000 元以上，以百元計算之」，比較修正前後之罰金刑輕
    重，該罰金刑之最低刑度於修法後已有加重，依刑法第2 條
    第1 項從舊從輕原則之規定，以舊法之規定有利於被告，自
    應適用有利於被告之行為時法論罪。(二)被告所犯竊盜罪、詐
    欺取財罪有方法目的關係，依舊法第55條牽連犯之規定，應
    從一重之詐欺取財罪處斷；新法既已刪除，則應依數罪併罰
    之規定分論併罰。比較修正前、後之規定，以修正前之規定
    有利於被告。(三)關於共犯之規定，修正前刑法第28條之用語
    為「實施」，與修正後刑法第28條之用語為『實行』，對實
    行共同正犯、共謀共同正犯之成立雖無影響，但仍限縮陰謀
    共同正犯、預備共同正犯之適用，被告有參與及分擔偽造私
    文書之行為，不論依修正前或修正後之規定，雖均構成共同
    正犯，乃應以新法有利被告。(四)故經綜合比較結果，以修正
    前之規定較有利於被告，應整體適用被告行為時即修正前之
    規定，予以論處。故被告所犯竊盜罪及詐欺取財罪間，因有
    方法目的之牽連犯關係，應從一重之詐欺取財罪論斷。被告
    接續偽造車身號碼及引擎號碼，僅成立一偽造私文書罪。被
    告所犯詐欺取財罪及偽造私文書罪，既屬犯意各別，行為態
    樣互殊，應予分論併罰。
五、原審據以論處被告罪刑，固非無見；惟查：(一)被告租用Ｂ車
    取信乙○○至「陳振岳」竊車期間，共向丙○○租用Ｂ車兩
    次，其中一次係由不知情之蘇婷婷出面，各次租用Ｂ車使用
    之時間復據丙○○陳明，原判決未予釐清並明確認定被告與
    「陳振岳」犯意聯絡及交付複製鑰匙之時間，即有未合。(二)
    被告於同一時地接續偽造車身號碼及引擎號碼，為接續犯，
    僅成立一偽造私文書罪。原判決認為成立二個偽造私文書罪
    ，而論以想像競合，亦有未合。被告上訴意旨，以坦承部分
    之量刑過高，另否認偽造文書之成立，因而指摘原判決全部
    不當，雖無理由，然原判決既有上述可議，仍應由本院將原
    判決全部撤銷改判。爰審酌被告年輕力盛，不思進取向上，
    以正當方法賺取金錢，竟意圖不勞而獲，竊取他人財物，並
    偽造車身及引擎號碼，雖數量非鉅，但對被害車主權益、警
    方追贓查緝、車籍管理制度，仍構成嚴重影響，雖有和解，
    然未履行，犯後部分坦承、部分否認，並考量其在本案居於
    主導角色及地位等一切情狀，仍如原審量處詐欺取財部分有
    期徒刑1 年6 月、偽造私文書部分有期徒刑1 年。因被告犯
    罪行為之時間在96年4 月24日以前，合於中華民國96年罪犯
    減刑條例規定，並各減其宣告刑二分之一，並定應執行刑為
    有期徒刑1 年2 月。扣案之汽車複製鑰匙１支、搖控器1 個
    ，為被告所有供竊盜犯罪所用之物，業據其供明（原審卷第
    90頁）；記有車身號碼015685紙條1 張，為被告所書寫供偽
    造文書犯罪之用，並經共犯丁○○於警詢陳明（95年偵字第
    11565 號之警卷第3 、4 頁）；照明燈1 個、固定扳手7 支
    、起子3 支、T 字型扳手2 支，為共犯丁○○所有；英文字
    母及數字字體模具90個、鐵鎚2 支、固定夾2 支、鈑金磨具
    1 個、鐵板拋光磨具1 個、照明燈1 個，為共犯洪一富所有
    ，且均係供偽造引擎號碼及車身號碼使用，業據其等陳明（
    原審卷第89頁），依刑法第38條第1 項第2 款之規定及共犯
    法理分別於所屬犯罪項下予以宣告沒收。至於偽造之車身號
    碼、引擎號碼，並非機關團體之印信，只不過為在物品上之
    文字符號，用以表示汽車製造廠商出廠之證明而已，與刑法
    第219 條規定之印章、印文不符，且該車身號碼、引擎號碼
    已因打造而附著於丙○○所有之車體，非屬被告所有，無從
    依刑法第38條第1 項第2 款宣告沒收。其餘扣案物即丙○○
    所有懸掛3S-7586 號自小客車1 輛（原車牌號碼為5350-ME
    ，引擎號碼已打造為4G18J011361 號、車身號已打造為J000
    0000號）、甲○○所有3S-7586 號車牌2 面，及金吉利汽車
    保養廠黃聖位所有之活動夾1 支、乙炔接頭1 個、固定扳手
    1 支、釘鑽2 支等物，均非被告所有，無從依刑法第38條第
    1 項第2 款宣告沒收，附此敘明。
六、同案被告丁○○、洪一富部分，業經原審判決確定，不予論
    列，併此敘明。
據上論斷，應依刑事訴訟法第369 條第1 項前段、第364 條、第
299 條第1 項前段，刑法第2 條第1 項前段、第210 條、第220
條第1 項、第38條第1 項第2 款，修正前刑法第320 條第1 項、
第339 條第1 項、第28條、第55條、第51條第5 款、第9 款，中
華民國96年罪犯減刑條例第2 條第1 項第3 款、第7 條第1 項、
第2 項，判決如主文。
本案經檢察官鄭銘謙到庭執行職務。
中    華    民    國    97    年    3     月    17    日
                  刑事第五庭    審判長法  官  曾永宗
                                      法  官  任森銓
                                      法  官  王伯文
以上正本證明與原本無異。
詐欺部分不得上訴。
偽造文書部分，如不服本判決應於收受本判決後10日內向本院提
出上訴書狀，其未敘述上訴理由者，並得於提起上訴後10日內向
本院補提理由書狀（應附繕本）「切勿逕送上級法院」。
中    華    民    國    97    年    3     月    17    日
                                      書記官  黎  珍
附錄本件判決論罪科刑法條：
刑法第210 條：
偽造、變造私文書，足以生損害於公眾或他人者，處5 年以下有
期徒刑。
刑法第220 條第1 項：
在紙上或物品上之文字、符號、圖畫、照像，依習慣或特約，足
以為表示其用意之證明者，關於本章及本章以外各罪，以文書論
。
刑法第320 條第1 項：
意圖為自己或第三人不法之所有，而竊取他人之動產者，為竊盜
罪，處5 年以下有期徒刑、拘役或500 元以下罰金。
刑法第339 條第1 項：
意圖為自己或第三人不法之所有，以詐術使人將本人或第三人之
物交付者，處5 年以下有期徒刑、拘役或科或併科1,000 元以下
罰金。


司法院資訊處製作；財團法人民間司法改革基金會備份。
